臺灣臺中地方法院刑事判決　　　　　　　95年度交訴字第79號
公　訴　人　臺灣臺中地方法院檢察署檢察官
被　　　告　乙○○
上列被告因業務過失致死案件，經檢察官提起公訴（95年度偵字
第871號），本院判決如下：
    主  文
乙○○無罪。
    理  由
一、公訴意旨詳如附件起訴書所載。
二、按犯罪事實應依證據認定之，無證據不得認定犯罪事實；不
    能證明被告犯罪者，應諭知無罪之判決，刑事訴訟法第一百
    五十四條第二項、第三百零一條第一項分別定有明文。又刑
    事訴訟法第一百六十一條已於民國九十一年二月八日修正公
    布，其第一項規定：檢察官就被告犯罪事實，應負舉證責任
    ，並指出證明之方法。因此，檢察官對於起訴之犯罪事實，
    應負提出證據及說服之實質舉證責任。倘其所提出之證據，
    不足為被告有罪之積極證明，或其指出證明之方法，無從說
    服法院以形成被告有罪之心證，基於無罪推定之原則，自應
    為被告無罪判決之諭知，最高法院著有九十二年台上字第一
    二八號判例可資參照。
三、本件公訴人認被告乙○○涉犯業務過失致死罪嫌，無非以證
    人王攀淇、洪恭誠之證詞、臺灣臺中地方法院檢察署相驗屍
    體證明書、驗斷書、臺灣省臺中縣區車輛行車事故鑑定委員
    會分析意見等為其論據。訊之被告堅決否認有何業務過失致
    死犯行，辯稱：案發當時伊是紅燈起步直行，沒有要左轉也
    沒有超車，走了二台車的距離，聽到聲響，以為是車上的鐵
    桶掉落，就停車走到車後去看，發現被害人倒在距離伊貨車
    後方約二台車的地上臉朝下，旁邊的人叫伊把被害人翻身免
    得被害人不能呼吸，於是伊將被害人翻身。伊沒有撞到被害
    人，而且後來被害人送急診時，急診醫師說被害人應該是天
    氣熱血壓升高而倒下，而非因車禍倒下等語。
四、經查：
  (一)有關被告駕駛之大貨車於案發當時是否曾與被害人賴林新妹
    騎乘之重型機車發生碰撞：
  1.本件被告自案發後第一時間在案發現場接受到場處理警員王
    攀淇之訪談迄後續偵查及本院審理時，均否認曾與被害人機
    車發生碰撞，並辯稱：以該大貨車之體積及重量，如果有機
    車前方與其大貨車發生碰撞，機車車前擋泥板一定會裂掉，
    機車也會當場彈出去等語。而檢察官之所以認定被告所駕駛
    之大貨車右後車輪及擋泥板擦撞被害人機車左側煞車線，應
    係以證人王攀淇於偵訊之證詞，及被告於偵查中自承案發當
    時聽到碰撞聲音為依據。
  2.證人王攀淇固曾於偵訊中證述：「編號九的照片可以看到車
    的右後擋泥板看到有死者所騎紅色機車痕跡，編號八的照片
    貨車右後輪可以看到輪胎的新擦撞痕跡。編號四照片死者機
    車前輪左側煞車線上有明顯擦痕，該擦痕不是與地面摩擦所
    造成。該擦痕是與輪胎摩擦的擦痕」（見相驗卷第52頁），
    及於本院審理時證稱：「（你到現場處理後，有無發現什麼
    樣跡證可以證明兩車曾經發生碰撞？）該貨車右後車輪擋泥
    板有機車顏色擦痕，右後輪有胎擦痕」、「被害人騎乘機車
    是深紅色，前擋泥板與煞車線有撞擊痕」、「（根據你當場
    會同被告勘驗現場及兩車相關跡證，你能否判斷當時兩車曾
    經發生碰撞？）確定，因為跡證符合」等語（見本院96年4
    月24日審判筆錄第14、15頁）；惟其於本院審理時亦同時證
    述：「（你有無從貨車右後車輪擋泥板採樣與機車車漆是否
    相符？）沒有採樣」、「（有無從機車擦撞處採樣，比對有
    無貨車車漆？）沒有」、「（被告當場否認有撞擊到機車情
    形，有無查訪目擊者？）沒有目擊者，私下查訪結果都沒有
    人看到」等語（同上審判筆錄第16、17頁）。本件既未有目
    擊者出面指證被告貨車曾與被害人機車發生碰撞，亦未有監
    視器錄下兩車碰撞之畫面，復未經採樣鑑定確認被告貨車留
    有被害人機車車漆或被害人機車留有被告貨車車漆，尚難僅
    憑被告貨車右後車輪擋泥板遺有紅色擦痕、右後輪有胎擦痕
    及被害人機車前擋泥板與煞車線有撞擊痕，即遽以斷定兩車
    確實發生碰撞，蓋以上開紅色擦痕、胎擦痕、撞擊痕，亦有
    可能是兩車於案發前與其他車輛或物品擦撞所產生之痕跡，
    非必然為兩車碰撞所留下之痕跡。
  3.至於被告雖自承聽到碰撞聲響，惟被告始終表示該聲響聽起
    來像東西掉落之聲音，而非車輛撞擊聲，且該聲響亦不必然
    為貨車與機車之撞擊聲，假設被害人於機車行進中因緊張不
    穩、中風或其他因素而自行倒地（此部分詳下述），亦有可
    能產生相同聲響，故不能以被告供稱曾聽到碰撞聲響，逕而
    認定雙方車輛曾有擦撞。
  (二)退步言之，縱依檢察官主張認定被告貨車右後車輪及擋泥板
    確與被害人機車左側煞車線發生擦撞，然有關車禍之肇事責
    任歸屬：
  1.本件經檢察官送交通鑑定結果，認為：「乙○○駕駛自大貨
    車行經肇事地段岔路口，未注意車前狀況謹慎行駛，同方向
    前方有賴林新妹駛入岔路口內欲左轉時，蕭車占用左轉專用
    車道直行駛入交岔路口內欲超越前方賴林新妹駕駛之重機車
    ，因未保持安全間隔，致蕭車右後側等處擦撞賴車左側等處
    ，將賴車撞往右前方倒地刮地，蕭車再前行一段距離始停。
    乙○○有違反道路交通安全規則第九十四條第三項前後段…
    第九十八條第二項…第一百零一條第一款…第一百零一條第
    五款…等規定」，有臺灣省臺中縣區車輛行車事故鑑定委員
    會950102案分析意見在卷可憑（見偵卷第12頁），起訴書因
    而認定被告有「原應注意車輛行進中駕駛人應注意車前狀況
    並隨時採取必要安全措施、直行車不得占用轉彎車專用車道
    、交岔路口不得超車及超車時應顯示方向燈並於前車左側保
    持半公尺以上之間隔超過，而依當時情形，又無不能注意之
    情事，竟疏於注意而占用左轉專用車道直行駛入上開路口且
    欲超越前方賴林新妹所駕駛之上開重型機車，因乙○○未保
    持安全距離，上開大貨車右後車輪及擋泥板處遂擦撞上開重
    型機車之左側煞車線，致賴林新妹人車倒地」之過失。
  2.惟被告自始至終均否認案發當時其有超越被害人機車之駕駛
    行為，且卷內亦無證據資料顯示被告確有超車之情事，經本
    院依被告聲請送交通覆議鑑定結果，已改變原分析意見，而
    認：「賴林新妹駕駛重機車，行經行車管制號誌岔路口，左
    轉時未注意讓左後直行車先行，為肇事主因。其無照駕駛，
    有違規定。乙○○駕駛自大貨車，行經行車管制號誌岔路口
    ，違規行駛左轉車道直行且未充分注意車前狀況，為肇事次
    因」，有臺灣省車輛行車事故鑑定委員會府覆議字第951056
    0號覆議意見書附於本院卷可稽，足見本件經送交通覆議鑑
    定結果，亦不認為被告有超車未保持安全距離之過失，起訴
    書此部分認定，即屬無據。
  3.至於覆議意見書雖認被告有「違規行駛左轉車道直行」及「
    未充分注意車前狀況」之過失，並認該等過失屬車禍肇事次
    因。惟按刑法上之過失，其過失行為與結果間，在客觀上有
    相當因果關係始得成立。所謂相當因果關係，係指依經驗法
    則，綜合行為當時所存在之一切事實，為客觀之事後審查，
    認為在一般情形下，有此環境、有此行為之同一條件，均可
    發生同一之結果者，則該條件即為發生結果之相當條件，行
    為與結果即有相當之因果關係。反之，若在一般情形下，有
    此同一條件存在，而依客觀之審查，認為不必皆發生此結果
    者，則該條件與結果不相當，不過為偶然之事實而已，其行
    為與結果間即無相當因果關係（最高法院76年台上字第192
    號判例意旨參照）。本件被告固有直行車行駛左轉車道之違
    規行為，然其與被害人機車撞擊點係在被告貨車右後輪擋泥
    板、右後輪及被害人機車前輪左側煞車線，已如前述，依兩
    車行向（貨車直行、機車左轉）及擦撞位置，可見本件車禍
    之發生，係因被害人左轉時疏未讓左側直行之被告貨車先行
    ，即逕自轉彎，致其機車車前撞擊到被告貨車右後側。對此
    到場處理之警員王攀淇亦持相同看法，而於本院審理時證述
    ：「我們向被害人家屬查證，被害人騎乘方向是延東平路左
    轉中興東路，研判是被害人在左轉時，與行進中的貨車右後
    車輪擋泥板發生擦撞，進而與貨車右後車輪發生擦撞」等語
    （同上審判筆錄第16頁）。本件既係被害人疏未讓左側直行
    之被告貨車先行，致其機車車前與被告貨車右後側發生碰撞
    ，亦即被告貨車係遭被害人機車自後撞擊，則被告直行車違
    規行駛左轉車道之行為，與發生車禍之結果間，即難認具有
    「在一般情形下，有此環境、有此行為之同一條件，均可發
    生同一之結果」之相當因果關係。同時，因被告並非車前與
    被害人發生擦撞，而是右後側受到被害人機車撞擊，故車禍
    之發生顯與被告有無注意車前狀況無關，覆議意見認被告未
    充分注意車前狀況亦為肇事次因，應屬有誤，而為本院所不
    採。
  (三)綜據前述說明，本院認縱使認定被告貨車確有與被害人機車
    發生擦撞，惟被告對於本件車禍之發生，亦屬不可歸責，故
    被告行為應與刑法業務過失致死罪之構成要件不合，已堪認
    定。本院以下欲再說明者，乃本件車禍發生於九十四年三月
    八日，而被害人於同年八月十七日死亡，時隔近五個月，期
    間經送國軍臺中總醫院、臺中榮民總醫院、賢德醫院、童綜
    合醫院、中山醫學大學附設醫院等多家醫療院所治療，並曾
    於七月十六日出院返家療養，則被害人之死亡是否係車禍所
    造成：
  1.本件臺灣臺中地方法院檢察署相驗屍體驗斷書關於被害人死
    亡原因固記載：「頭部外傷致顱腦損傷（車禍）」，另相驗
    屍體證明書有關直接引起死亡之原因則載明：「右側前頭葉
    硬腦膜下出血」（見相驗卷第36、67頁），顯示經檢察官督
    同法醫師相驗、解剖結果，認定被害人係因車禍造成頭部外
    傷引發右側前頭葉硬腦膜下出血而死亡。
  2.然證人即被害人送急診之國軍臺中總醫院神經外科醫師洪恭
    誠於偵查中即已證稱：「死者…到本院，掃瞄是看到頭部右
    側大腦基底核及視丘腦內出血而且有破到腦室內，當時死者
    意識清楚，血壓很高」、「我認為出血是中風因素較高。至
    於是先中風再跌倒或先跌倒再中風無法判斷」、「（出院病
    歷摘要說：右側基底核自發性出血。是何意？）是指不是外
    傷所造成的出血，如血管病變或腦溢血，因病人有頭部外傷
    ，所以又再加寫頭部外傷或腦震盪。當初未看到有硬腦膜下
    有出血，某些病人可能是撞傷後，年紀較大可能造成慢性硬
    腦膜下出血，如果死者在榮總就醫時有掃瞄到死者有硬腦膜
    下出血，則該死者硬腦膜下出血就與撞擊有關，如果榮總未
    掃瞄到硬腦膜下出血，則死者的硬腦膜下出血就與撞擊無關
    」等語（見相驗卷第51、52頁）。嗣經檢察官函詢臺中榮民
    總醫院有關被害人住院期間有無診斷出右側硬腦膜下出血之
    情形，該醫院回覆：「經查患者分別於九十四年三月十九日
    、九十四年三月二十二日及九十四年四月一日所作三次電腦
    斷層，均無顯示出右側硬腦膜下出血之情形」，有行政院國
    軍退除役官兵輔導委員會臺中榮民總醫院九十四年九月十九
    日中榮急字第0940008192號函附卷可參（見相驗卷第68頁）
    ，足見被害人於車禍發生後送急診時，業據急診醫院之神經
    外科醫師診斷認為被害人為右側基底核出血，出血原因為中
    風，而與車禍造成之頭部外傷無關。證人洪恭誠復於本院審
    理時具結證述：「（依據你的判斷，被害人右側基底核腦室
    出血是否因為頭部外傷所引起？）根據病人臨床指數，血壓
    202/115mmHg，左側肢體偏癱（肌力三分）以及電腦斷層出
    血位置可以判斷是出血性中風，出血性中風好發因素主要是
    高血壓，病人有高血壓病史多年，至於是先中風造成肢體無
    力而跌倒造成頭部外傷，或是因頭部外傷造成血壓高而導致
    中風我無法確定」、「（依你陳述，先中風造成肢體無力而
    跌倒造成頭部外傷，或是因頭部外傷造成血壓高而導致中風
    你無法確定，意思就是這兩種情況都有可能？）是」、「（
    賴林新妹後來在九十四年八月十七日死亡，死亡之後經解剖
    檢驗，最後認定是右側前頭葉硬腦膜下出血，直接引起死亡
    原因，有無可能是九十四年三月十八日發生車禍引起？）要
    看屍體解剖硬腦膜下血塊是否慢性出血，及從本院離開後在
    他院有無再作電腦斷層佐證方能判斷」、「（賴林新妹在三
    月十八日下午轉診到臺中榮總，並住院幾天，經過臺中榮總
    做過三次電腦斷層掃瞄，依據臺中榮總醫院病歷記載，沒有
    右側硬腦膜下出血，加上這些判斷結果，是否可能是九十四
    年三月十八日車禍引起？）幾乎不可能，慢性硬腦膜下出血
    一般出現時間約二週之後，到一至二月之間，且病患在臺中
    榮總做過三次電腦斷層都沒有發現右側硬腦膜下出血，所以
    認為幾乎不可能」、「（若醫院檢查都看不出有硬腦膜下出
    血情形，依據此前提，為何三月車禍八月死亡幾乎不可能？
    ）期間時間五個月似乎太長，因為有太多其他因素介入」、
    「（從另一個角度看，相驗屍體證明書記載引起死者死亡原
    因是右側前頭葉硬腦膜下出血，這樣病因是否有可能是在車
    禍發生後其他獨立事件所造成？）有可能」、「（這種可能
    常見原因？）外傷、跌倒、被打、搬運，原因有很多」等語
    （同上審判筆錄第10-13頁），益徵被害人經解剖所發現之
    右側前頭葉硬腦膜下出血，並非車禍造成之頭部外傷所引起
    。
  3.經本院檢送全卷連同所調閱之被害人病歷送法務部法醫研究
    所鑑定結果，研判：「一由…賴女第一時間送國軍臺中總醫
    院時之診斷即為自發性腦實質出血、右側基底核出血及有腦
    室內出血。其後在臺中榮總、賢德醫院、中山大學醫院等均
    為類似上述之腦實質病變，即主要出血為深層腦幹基底核、
    腦室內出血，並無外傷性腦損傷常見之硬腦膜下腔出血之證
    據。二頭部外傷一般在頭皮、皮下應有鈍挫痕或撕裂傷，在
    受傷撞擊點下方或顱腔對側，應有硬腦膜下腔出血，嚴重者
    則有皮質表面鈍挫損傷。由賴林新妹之顱內出血為深層，且
    位於基底核、腦室內出血，較支持第一時間在國軍臺中總醫
    院之診斷即為『自發性腦實質出血』即為中風性出血。賴女
    在急診室血壓高達202/115mmHg，即支持為高血壓性、出血
    性腦出血。三本案應詳查賴林新妹在車禍前之病歷有無中風
    史。若無中風史亦無法排除車禍時造成加重賴女原有中風傾
    向、腦血管障礙出血之可能性，則車禍之責任與顱內出血、
    中風導致中樞神經休克之死亡縱有其醫學上之因果相關性，
    其責任亦不高於20％至40％」，有該所（95）醫鑑字第1187
    號法醫文書審查鑑定書附於本院卷可憑。嗣經本院再次函詢
    其所稱「車禍之責任與顱內出血、中風導致中樞神經休克之
    死亡縱有其醫學上之因果相關性，其責任亦不高於20％至40
    ％」之意涵為何，經該所回覆：「死者賴林新妹…於九十四
    年三月十八日騎機車與大貨車發生碰撞，由本所法醫理字95
    -1187號鑑定書研判賴女之受傷與車禍有因果關係，但由受
    傷之傷勢較輕，在一般人同樣車禍之情況及條件下，應不致
    造成有中風性出血之結果，研判於一般人應不致死亡，由賴
    女住院期間經三次腦部電腦斷層掃瞄均無顯示有外傷性（硬
    腦膜下腔）出血之證據，故研判其責任似可歸責於輕度之外
    傷卻因導致賴女原有高血壓病史及血壓增高之危險性。故研
    判其車禍應無相當因果關係之責任，車禍之傷害責任應較輕
    。故賴女之車禍受傷與死亡應無相當因果關係」，亦有法務
    部法醫研究所九十六年四月二十三日法醫理字第0960001572
    號函附於本院卷可佐。
  4.由以上說明，可知被害人經解剖所發現之右側前頭葉硬腦膜
    下出血，與本件車禍並無關連，且被害人於案發後第一時間
    送急診時，即已被診斷為中風性出血，加以證人甲○○○○
    明確證述被害人有可能是先中風導致肢體無力而跌倒造成頭
    部外傷，或是因頭部外傷造成血壓高而導致中風，兩種情形
    都有可能。因此，本件車禍之發生原因，除前述被害人左轉
    時疏未讓左側被告直行車先行致撞上被告貨車右後輪擋泥板
    之情形外，亦不能排除被害人於案發時點，因中風肢體無力
    而偏斜傾倒，致將機車撞上被告貨車右後輪擋泥板，或根本
    未撞到被害人貨車而是自行倒地之可能。
五、綜上所述，本件依檢察官提出之證據及其指出之證明方法，
    尚不足使本院就被告確有因業務上過失駕駛之行為，致被害
    人死亡之事實，形成確切無可懷疑之心證。從被告貨車是否
    與被害人機車發生擦撞，到被告對於車禍之發生是否可歸責
    ，以致被害人騎車時是否因原有高血壓疾病引發中風造成機
    車偏斜傾倒撞上被告貨車右後側或自行倒地等，均存有諸多
    合理懷疑無法排除。此外，本院復查無其他積極證據足以證
    明被告確有公訴人所指犯行，不能證明被告犯罪，依法應為
    無罪之諭知。
據上論斷，應依刑事訴訟法第三百零一條第一項，判決如主文。
中　　華　　民　　國　　96　　年　　6 　　月　　1 　　日
                  刑事第十二庭  審判長法  官  莊深淵
                                      法  官  蔡建興
                                      法  官  羅智文
上正本證明與原本無異。
如不服本判決，應於送達後十日內向本院提出上訴狀（須附繕
本），上訴於臺灣高等法院臺中分院。
                                      書記官  廖春玉
中　　華　　民　　國　　96　　年　　6 　　月　　1 　　日
